【裁判字號】    99,交聲,1064
【裁判日期】    991015
【裁判案由】    違反道路交通管理處罰條例聲明異議
【裁判全文】
臺灣士林地方法院交通事件裁定        99年度交聲字第1059號
原處分機關  臺北市交通事件裁決所
異  議  人  甲○○
即受處分人
上列受處分人因違反道路交通管理處罰條例案件，對於臺北市交
通事件裁決所所為如附表所示之處分（原處分案號及其製作日期
均詳如附表所示），聲明異議，本院裁定如下：
    主  文
如附表編號1、2、3之異議均駁回。
如附表編號4、5、6、7之原處分均撤銷。
如附表編號4、5部分甲○○均不罰。
    理  由
壹、關於附表編號1 、2、3之異議駁回部分：
一、按受處分人不服道路交通管理處罰條例第8 條所定主管機關
    所為之處罰者，得於接到裁決書之翌日起20日內，向管轄地
    方法院聲明異議，道路交通管理處罰條例第87條第1 項定有
    明文，又交通法庭認聲明異議不合法律上之程式，且無從補
    正者，應以裁定駁回之，道路交通案件處理辦法第18條亦定
    有明文。
二、查本件如附表編號1 、2 、3 所示之裁決書共3 件，分別於
    附表所示之時間，以異議人即受處分人甲○○之戶籍地即臺
    北市○○區○○路90巷42弄10號為送達地址，因未獲會晤應
    受送達人即受處分人甲○○本人，由應送達處所之接收郵件
    人員即社區大樓管理員楊來收受，收受日期分別為99年6 月
    28日、99年7 月14日、99年7 月14日，有遷徙紀錄資料查詢
    結果、臺北市交通事件裁決所送達證書影本共3 紙等附卷可
    稽（見本院卷第36、42、44、143 頁），依首開說明，本件
    聲明異議期間應分別自收受送達之翌日即99年6 月29日（附
    表編號1 ）及99年7 月15日（附表編號2 、3 ）起算20日，
    則受處分人至遲應分別於99年7 月19日（99年7 月18日為星
    期日，附表編號1 ）及99年8 月3 日（附表編號2 、3 ）提
    出異議。然受處分人遲至99年9 月6 日始向原處分機關遞送
    異議狀聲明異議，此有蓋有原處分機關上開收狀日期之聲明
    異議狀可稽（見本院卷第2-1 頁），則受處分人此部分之聲
    明異議顯然均不合法律上程式，且均無從補正，核諸前揭說
    明，自應將受處分人此部分之異議均駁回。
貳、關於附表編號4、5、6、7之原處分撤銷部分：
一、按依道路交通管理處罰條例第7 條之2 第1 項第7 款之規定
    ，汽車駕駛人經以科學儀器取得證據資料證明其行為違規者
    ，得逕行舉發；而依同條第4 項規定，逕行舉發以汽車所有
    人為被通知人製單舉發；而依同條第4 項規定，逕行舉發以
    汽車所有人為被通知人製單舉發。另道路交通管理處罰條例
    第85條第1 項明定「按本條例之處罰，受舉發違反道路交通
    管理事件之受處罰人，認為受舉發之違規行為應歸責他人者
    ，應於舉發違反道路交通管理事件通知單應到案日期前，檢
    附相關證據及應歸責人相關證明文件，向處罰機關告知應歸
    責人，處罰機關應即另行通知應歸責人到案依法處理。逾期
    未依規定辦理者，仍依本條例各該違反條款規定處罰」。
二、次按違反道路交通管理事件，有關文書送達之程式，依行政
    程序法之規定，違反道路交通管理事件統一裁罰基準及處理
    細則第5 條定有明文；對於機關、法人或非法人之團體為送
    達者，應向其代表人或管理人為之；對於機關、法人、非法
    人之團體之代表人或管理人為送達者，應向其機關所在地、
    事務所或營業所行之；於送達處所不獲會晤應受送達人時，
    得將文書付與有辨別事理能力之同居人、受僱人或應送達處
    所之接收郵件人員，行政程式法第69條第2 項、第72條第2
    項前段、第73條第1 項分別定有明文。是有關舉發違反道路
    交通管理事件通知單（下稱舉發通知單）之送達自應依前開
    規定，始為合法送達，舉發通知單如未依前開規定合法送達
    受處分人，受處分人於裁決前既無從申訴、表示意見或申請
    歸責，亦無法到案聽候裁決或主動繳納罰款，於此情形下，
    裁決機關逕為處分，其處分自非適法，為保障受處分人權益
    ，自應撤銷裁決處分，由原處分機關另為適法之處理。
三、如附表編號4 、5 、6 、7 之原處分意旨略以：受處分人所
    有車牌號碼DK-7799 號自用ㄧ般小客車（下稱本件違規車輛
    ），於如附表編號4 、5 、6 、7 「違規時間」欄所示時間
    ，於附表編號4 、5 、6 、7 所示「違規地點」欄所示地點
    ，有如附表編號4 、5 、6 、7 「違規事由」欄所示之違規
    行為，並經原處分機關依如附表編號4 、5 、6 、7 「違反
    法條及裁罰金額」欄所示之法條，裁處受處分人如附表編號
    4 、5 、6 、7所示之罰鍰。
四、聲明異議意旨略以：本件違規車輛原車主為第三人魏曜笙之
    妻黃秀禎所有，因魏曜笙積欠受處分人共計新台幣1,200 萬
    元，遂於名義上將該車過戶予受處分人充當擔保品，但實際
    上自過戶之日起（即95年9 月18日起）致車輛被扣押日止（
    即99年6 月2 日止），均為黃秀禎及其家人所使用，受處分
    人均未曾使用過該車。受處分人曾因此對黃秀禎提出侵占告
    訴，並於99年1 月4 日依法向臺北市監理處辦理刑事註銷在
    案，惟黃秀禎於99年3 月23日在士林地檢署應訊後，明知該
    車已註銷，卻仍繼續駕駛，且違規案件不斷，又故意不繳違
    規罰款，造成受處分人極大困擾。是懇請法院撤銷原處分，
    改罰實際行為人等語。
五、經查：
  (一)附表編號6 之處分部分雖經原處分機關提出受處分人於99年
    5 月6 日由其應送達處所之接收郵件人員即社區大樓管理員
    楊來收受之送達證書（文號：北市裁催字第《單號》CN0000
    000 號）指受處分人遲至99年9 月6 日始具狀聲明異議，其
    聲明異議顯已逾期云云，有該送達證書、原處分機關移送書
    可參（見本院卷第2 頁反面、第38頁），然經核原處分機關
    所檢送之該處分書係99年8 月25日所製作，經聯繫原處分機
    關承辦人後並稱：因受處分人曾經辦理二次歸責，卷附99年
    5 月6 日之送達證書係先前裁決書之送達證書，因受處分人
    於該次裁決後又再申請歸責，始有本件99年8 月25日之裁決
    書，而本件99年8 月25日所製作之裁決書係於99年10月10日
    送達，至先前所製作之裁決書因其效力為本件裁決書所涵蓋
    ，故均已不存在等語，有該處分書、本院99年10月12日公務
    電話紀錄及原處分機關承辦人所傳真之一次查詢報表可憑（
    見本院卷第37、141 、142 頁）。依前揭道路交通管理處罰
    條例第85條第1 項規定，受處罰人申請歸責於其他駕駛人者
    應於舉發通知單所載應到案日期前，而依原處分機關承辦人
    前開表示，受處分人係在收受裁決書之後始辦理歸責之申請
    ，則其申請歸責是否適法自有疑義（實則本件舉發通知單並
    未合法送達予受處分人，詳後(三)所述），惟原處分機關既因
    受處分人之申請歸責一事重新裁決並送達受處分人，則自難
    以前次裁決書之送達日期99年5 月6 日為本件裁決書之合法
    送達日期，並據以認定受處分人本件聲明異議已經逾期，原
    處分機關前開指本件聲明異議已經逾期乙節，容有誤會。又
    本件處分之事實既然相同，受處分人所爭執者仍為申請歸責
    一情，堪認受處分人確有就本件處分為聲明異議之意思，且
    並未逾越聲明異議之期限，先予說明。
  (二)關於附表編號4 、5 部分：受處分人分別於各該舉發通知單
    所載應到案日期99年5 月6 日、99年5 月13日前之99年4 月
    29日、99年5 月10日填寫駕駛人歸責申請書，欲將該兩筆違
    規事實歸責予車輛實際所有人黃秀禎；而黃秀禎則經原處分
    機關通知後以其已於98年11月份在臺北市○○區○○路段64
    號將本件違規車輛交予魏耀笙，並由魏耀笙之父親於98年1
    2 月25日補開收取該車之收據，故該車早已非屬其持有，是
    自無歸責於其之理等語向原處分機關陳述意見，原處分機關
    則以受處分人雖曾向對黃秀禎提出侵占告訴，但該案業經臺
    灣士林地方法院檢察署檢察官為不起訴處分確定，而認定黃
    秀禎所述為有理由，遂不同意受處分人之申請歸責乙節，亦
    有附表編號4 、5 之舉發通知單、駕駛人歸責申請書、黃秀
    禎陳述意見書、原處分機關移送書等在卷可參（見本院卷第
    67、70、72、76、78、79頁、第2 頁反面）。惟查，本件違
    規車輛為黃秀禎所有，前係因其男友魏耀笙之要求始將車輛
    過戶至受處分人名下，黃秀禎只是借用受處分人名義登記等
    情，除為受處分人本件申請歸責所執之理由外，並為臺灣士
    林地方法院檢察署檢察官偵查後，認該侵占案件之告訴人即
    受處分人僅係DK-7799 號車輛即本件違規車輛之登記名義人
    ，實際所有人則為該侵占案件之被告黃秀禎，而就該侵占案
    件為不起訴處分之理由所在，有臺灣士林地方法院檢察署99
    年度偵字第2926號不起訴書在卷可稽（見本院卷第10、11頁
    ），從而受處分人於應到案期限前申請歸責予車輛實際所有
    人，非無理由。至黃秀禎於陳述意見書上說明其於98年11月
    時將本件車輛交予第三人魏耀笙，其已非真正使用人云云，
    僅為該車輛實際所有人黃秀禎處分其所有車輛之情形，此豈
    為第三人之受處分人所可得知悉者？又若因此認受處分人必
    須自行覓得該車輛除受處分人主觀上認知及前開檢察官處分
    書所認定實際所有權人黃秀禎可能使用外，尚有其他第三人
    使用而為實際駕駛人，並申請歸責，實屬苛責。受處分人於
    車輛過戶當時既僅知悉該車之原所有權人為黃秀禎，故以其
    主觀上認定該車之使用人為黃秀禎而申請歸責，並無違背常
    理。是以，本件受處分人申請將附表編號4 、5 之違規事實
    歸責予車輛實際所有人黃秀禎等情，並無不合，至違規當時
    之實際駕駛人是否為車輛實際所有權人黃秀禎本人或其以所
    有權人身分處分後之其他第三人，乃屬另事。
  (三)附表編號6 、7 部分：原處分機關依受處分人聲明異議而為
    本件移送時，漏未一併檢附原處分機關處分時所依憑認定原
    舉發通知單是否合法送達、受處分人有無逾越應到案期限到
    案等情之原舉發通知單、舉發通知單之送達證書，而於本院
    發函調取各該資料時，仍置之不理，而未檢送其原移送之各
    違規事實之舉發通知單送達證書及完整之舉發通知單（僅有
    附表編號4 、5 、6 之舉發通知單），亦無何說明，有原處
    分機關99年9 月30日北市裁申字第09941045000 號函可參（
    見本院卷第59頁以下），致本院無從審酌原處分機關究係憑
    何事實為裁決。而依卷附臺北縣政府警察局三重分局（附表
    編號6 之原舉發機關）99年6 月18日北縣警重交申字第0990
    029677號函、臺北市政府警察局交通警察大隊（附表編號7
    原舉發機關臺北市政府警察局大同分局函轉辦理之機關）99
    年9 月28日北市警交大執字第09937253600 號函，均稱附表
    編號6 、7 之舉發通知單業以大宗掛號函件郵寄「甲○○（
    地址：臺北市○○區○○路17號）」，未有退件紀錄等語，
    有上開函文在卷可參（見本院卷第17、53頁），復佐以原處
    分機關前開99年9 月30日函文所檢送附表編號6 之舉發通知
    單，其上所載地址亦為「臺北市○○區○○路17號」，另本
    院另行向原舉發機關調取前開送達證書等資料，經中華郵政
    股份有限公司臺北郵局覆以附表編號7 之舉發通知單之掛號
    郵件係投交臺北市○○區○○路17號等情，亦有附表編號6
    之舉發通知單、中華郵政股份有限公司臺北郵局99年10月11
    日北郵字第0990033571號函等可憑（見本院卷第65、145 頁
    ），堪認附表編號6 、7 之舉發通知單均僅對本件違規車輛
    車籍地址「臺北市○○區○○路17號」為送達，而未對受處
    分人於87年2 月9 日即遷入且居住迄今之戶籍址（即原處分
    機關送達本件處分之址）臺北市○○區○○路90巷42弄10號
    送達，且受處分人亦向原處分機關申訴表示其並未收到附表
    編號6 之舉發通知單，竟已收到裁決書等情，有其申訴書可
    參（見本院卷第62頁），原處分機關未究明原舉發機關所為
    之送達是否合法即遽為本件裁決，忽視受處分人依道路交通
    管理處罰條例第9 條規定主動繳納罰款、到案聽候裁決、陳
    述意見，或依同條例第85條第1 項規定於舉發通知單所載應
    到案日期前辦理歸責等權利，實屬未洽。揆諸前開二之說明
    ，原舉發機關僅將附表編號6 、7 之舉發通知單向本件違規
    車輛之車籍地址投郵而未向戶籍地為送達，致受處分人無法
    接獲舉發通知單等情，與法亦有未符，附表編號6 、7 之舉
    發通知單既未合法送達受處分人，原處分機關自不得逕予裁
    罰。
六、綜上所述，附表編號1 、2 、3 部分，已逾法定異議期間，
    其聲明異議均不合法律所定之程式，且無從補正，應予駁回
    。附表編號4 、5 部分，查無其他積極證據足以證明受處分
    人有原處分機關所認定之前開違規行為，自應為對受處分人
    有利之認定，原處分機關不察，遽對受處分人為前開裁決，
    難認為允當，應認本件異議為有理由，由本院將原處分撤銷
    ，改諭知受處分人不罰。附表編號6 、7 部分，原舉發機關
    之舉發通知單既未合法送達予受處分人收受，原處分機關自
    無依上開道路交通管理處罰條例及違反道路交通管理事件統
    一裁罰基準及處理細則之規定予以裁罰之餘地，故原處分機
    關上開裁決程序，於法要有未合，自應由本院將原處分撤銷
    ，並由原處分機關另行依法處理。
據上論斷，應依道路交通案件處理辦法第18條、第20條前段，裁
定如主文。
中    華    民    國    99    年    10    月    15    日
                        交通法庭法  官  黎惠萍
以上正本證明與原本無異
如不服本裁定應於送達後5日內向本院提出抗告狀
                                書記官  林志忠
中    華    民    國    99    年    10    月    15    日
附表：
 ┌─┬───┬───┬───┬────┬───┬───┬───┬───┐
 │編│裁決書│違規時│違規地│舉發違規│違反法│裁決書│裁決書│本院裁│
 │號│案號  │間    │點    │事實    │條及裁│製作日│送達日│定主文│
 │  │      │      │      │        │罰金額│期    │期    │      │
 │  │      │      │      │        │（新臺│      │      │      │
 │  │      │      │      │        │幣）  │      │      │      │
 ├─┼───┼───┼───┼────┼───┼───┼───┼───┤
 │1 │北市裁│98年12│臺北大│在道路收│第56條│99年6 │99年6 │異議駁│
 │  │催字第│月31日│橋下  │費停車處│第2 項│月22日│月28日│回    │
 │  │裁22-1│09時22│      │所停車經├───┤      │      │      │
 │  │AG1262│分許  │      │催繳不依│300元 │      │      │      │
 │  │18號  │      │      │規定繳費│      │      │      │      │
 ├─┼───┼───┼───┼────┼───┼───┼───┼───┤
 │2 │北市裁│99年3 │臺中縣│汽車駕駛│第40條│99年7 │99年7 │異議駁│
 │  │催字第│月17日│豐原市│人行車速├───┤月8 日│月14日│回    │
 │  │裁22-H│00時44│豐原大│度，超過│2,000 │      │      │      │
 │  │D64269│分許  │道    │規定之最│元，併│      │      │      │
 │  │91號  │      │      │高時速未│記違規│      │      │      │
 │  │      │      │      │滿20公里│點數1 │      │      │      │
 │  │      │      │      │        │點    │      │      │      │
 ├─┼───┼───┼───┼────┼───┼───┼───┼───┤
 │3 │北市裁│99年3 │臺中縣│汽車駕駛│第40條│99年7 │99年7 │異議駁│
 │  │催字第│月17日│神岡鄉│人行車速├───┤月8 日│月14日│回    │
 │  │裁22-H│00時52│崇德路│度，超過│2,300 │      │      │      │
 │  │D64292│分許  │      │規定之最│元，併│      │      │      │
 │  │30號  │      │      │高時速20│記違規│      │      │      │
 │  │      │      │      │公里以上│點數1 │      │      │      │
 │  │      │      │      │未滿40公│點    │      │      │      │
 │  │      │      │      │里      │      │      │      │      │
 ├─┼───┼───┼───┼────┼───┼───┼───┼───┤
 │4 │北市裁│99年3 │臺中市│汽車駕駛│第40條│99年8 │99年8 │原處分│
 │  │罰字第│月17日│崇德路│人行車速├───┤月19日│月19日│撤銷。│
 │  │裁22-G│00時56│3段   │度，超過│1,800 │      │      │甲○○│
 │  │OH0788│分許  │      │規定之最│元，併│      │      │不罰。│
 │  │23號  │      │      │高時速20│記違規│      │      │      │
 │  │      │      │      │公里以上│點數1 │      │      │      │
 │  │      │      │      │未滿40公│點    │      │      │      │
 │  │      │      │      │里      │      │      │      │      │
 ├─┼───┼───┼───┼────┼───┼───┼───┼───┤
 │5 │北市裁│99年4 │臺北市│停車位置│第56條│99年8 │99年8 │原處分│
 │  │罰字第│月9 日│大橋市│不依規定│第1 項│月19日│月19日│撤銷。│
 │  │裁22-1│12時40│場平面│        │第9 款│      │      │甲○○│
 │  │AF2999│分許  │廣場  │        ├───┤      │      │不罰。│
 │  │46號  │      │      │        │600元 │      │      │      │
 │  │      │      │      │        │      │      │      │      │
 ├─┼───┼───┼───┼────┼───┼───┼───┼───┤
 │6 │北市裁│98年12│臺北縣│併排停車│第56條│99年8 │99年10│原處分│
 │  │催字第│月31日│三重市│        │第1 項│月25日│月10日│撤銷。│
 │  │裁22-C│14時31│自強路│        │第6款 │      │      │      │
 │  │N21609│分許  │1段125│        ├───┤      │      │      │
 │  │55號  │      │號    │        │1,200 │      │      │      │
 │  │      │      │      │        │元    │      │      │      │
 ├─┼───┼───┼───┼────┼───┼───┼───┼───┤
 │7 │北市裁│99年3 │臺北市│汽車駕駛│第40條│99年8 │99年8 │原處分│
 │  │罰字第│月13日│環河北│人行車速├───┤月19日│月19日│撤銷。│
 │  │裁22-A│05時42│路敦煌│度，超過│1,600 │      │      │      │
 │  │509165│分許  │路往南│規定之最│元，記│      │      │      │
 │  │17號  │      │      │高時速未│違規點│      │      │      │
 │  │      │      │      │滿20公里│數1 點│      │      │      │
 └─┴───┴───┴───┴────┴───┴───┴───┴───┘

司法院資訊處製作；財團法人民間司法改革基金會備份。
